【裁判字號】    89,簡上,425
【裁判日期】    891027
【裁判案由】    清償債務
【裁判全文】
臺灣臺北地方法院民事判決  八十九年度簡上字第四二五號
    上  訴  人  甲○○
    訴訟代理人  簡長順律師
    被上訴人    乙○○
右當事人間請求清償債務事件，上訴人對於中華民國八十九年六月一日本院新店簡易
庭八十九年度店簡字第二三五號第一審判決提起上訴，本院判決如左：
    主      文
上訴及擴張之訴均駁回。
第二審訴訟費用由上訴人負擔。
    事      實
甲、上訴人方面：
一、聲明：
  (一)原判決不利於上訴人部分廢棄。
  (二)右廢棄部分，被上訴人乙○○應共同給付上訴人新臺幣( 下同 )五十萬元及自
      民國八十五年十月七日起至清償日止，按年息百分之二十計算之利息。
  (三)被上訴人應再共同給付上訴人以五十萬元本金為計算自八十四年二月一日起至
      八十五年十月六日止，按年息百分之二十計算之利息。
  (四)訴訟費用由被上訴人負擔。
二、陳述：
    查借貸乃係要物契約，但非必以文書證明之，是被上訴人乙○○既不否認在場書
    寫借據，且點收借款，並提供其所有之「空軍眷舍居住憑證」為本件借貸質押之
    用，足見被上訴人乙○○確與其妻程鄭玲月為共同借款人，否則其既係質物所有
    人，該質物亦由其提供，又有何意義，況且被上訴人亦不否認確實向上訴人表示
    其願分期清償，則原審認定被上訴人非本件借款人，顯有違誤。再本件借款利息
    亦由原債權人田純民所一併讓與，乃追加請求被上訴人應再共同給付上訴人以五
    十萬元本金為計算自八十四年二月一日起至八十五年十月六日止，按年息百分之
    二十計算之利息。
三、證據：與原審判決記載者相同予以引用外，補提簡長順律師事務所八十九年三月
    二十一日八九年度知字第○三二一號函影本一件為證。
乙、被上訴人方面：
一、聲明：
  (一)上訴駁回。
  (二)訴訟費用由上訴人負擔。
二、陳述：除與原判決記載相同者，茲引用之外，補陳略稱：
    本件借款確係被上訴人之妻程鄭玲月一人委請訴外人馮品蕙向他人調借，且由程
    鄭玲月交付前揭空軍眷舍居住憑證予馮品蕙作為質押，實與被上訴人無涉。
    理      由
一、上訴人起訴主張被上訴人乙○○及其妻程鄭玲月，於七十九年十月六日共同向訴
    外人田純民借款五十萬元，及約定月息三分，除由被上訴人親筆書立借據一份外
    ，並交付被上訴人之「空軍眷舍居住憑證」為質。嗣田純民因向上訴人借款，乃
    將上開債權( 含利息 )轉讓予上訴人，詎屢經上訴人催告償還上開欠債，被上訴
    人均置之不理，為此訴請被上訴人應與其妻程鄭玲月共同給付上訴人五十萬元，
    及自八十四年二月一日起至清償日止，按年息百分之二十計算之利息。( 上訴人
    於原審並未請求自八十四年二月一日起至八十五年十月六日止，按年息百分之二
    十計算之利息，惟於上訴時即為擴張應受判決事項之聲明，且此部分之請求與原
    起訴請求亦係基於同一基礎事實，依民事訴訟法第二百五十五條第一項第二、三
    款規定，應予准許，合先敘明 )。
二、被上訴人則以本件借款係其妻程鄭玲月一人所借用，被上訴人僅係應程鄭玲月所
    請，代寫借據，然非借款之人，且係由程鄭玲月交付前揭空軍眷舍居住憑證予馮
    品蕙作為質押，實與被上訴人無涉等語，資為抗辯。
三、上訴人起訴主張被上訴人之妻程鄭玲月於七十九年十月六日經由馮品蕙向田純民
    借款五十萬元，並約定月息三分，且由被上訴人親筆書立借據一份，及交付被上
    訴人之空軍眷舍居住憑證作為質押，嗣田純民因向上訴人借款，乃將上開債權(
    含利息 )轉讓予上訴人，而被上訴人迄未清償本件借款本金及利息等情，業據提
    出借據、空軍眷舍居住憑證及讓予證明書各一件為證，且為被上訴人所不否認，
    自堪信為真實。至上訴人主張被上訴人亦為本件借款之共同債務人云云，則為被
    上訴人所否認，並以前開情詞置辯，經查，本件借款係馮品蕙受被上訴人之妻程
    鄭玲月所託向田純民調借，並由馮品蕙在被上訴人住處轉交借款等情，業據證人
    馮品蕙到庭結證明確，且為上訴人所不否認，則被上訴人於其妻程鄭玲月出面商
    洽本件借款時既無向馮品蕙表示其須借用金錢，即難認被上訴人有為本件借貸之
    意思表示，殆屬無疑。又被上訴人之妻程鄭玲月於本件借款時雖提供被上訴人所
    有之空軍眷舍居住憑證為質，惟按稱動產質權者，謂因擔保債權，占有由債務人
    或第三人移交之動產，得就其賣得價金，受清償之權，此為民法第八百八十四條
    明文規定，足見債務人或第三人均得為質物之提供人，即難認質物之提供人必為
    借款之債務人，是被上訴人雖於其妻程鄭玲月交付上開空軍眷舍居住憑證時在場
    ，惟僅得認其同意提供上開憑證作為質押，且就其所負之責任，僅以其所提供之
    質物為限，債權人於債務人不履行債務時，僅得出售質物取償，而無請求其代為
    履行債務之權利，要難逕認被上訴人提供上開空軍眷舍居住憑證，即係表示同意
    擔任本件借款之債務人，是上訴人主張被上訴人既已提供上開空軍眷舍居住憑證
    ，即係本件之借款人云云，顯不足採。再被上訴人雖於馮品蕙交付借款時，在場
    幫忙點收金額，及書寫借據，惟觀諸借據上僅記載借款人為程鄭玲月，則衡情如
    認被上訴人亦為借款人，應無不有於立據時併要求其於借款人處具名簽寫之理，
    況參諸上訴人所提其委請簡長順律師於八十九年三月二十一日以八十九年度知字
    第○三二一號發函予作戰司令部，表明在被上訴人原證件( 指空軍眷舍居住憑證
     )未繳回情況下，不得准許重新辦理證件補發及房地過戶函文內，亦記載：「茲
    有鄭玲月前向田純民借款，由乙○○擔保，並以其所有作戰總司令部空軍眷舍居
    住憑證作為質押，並交付乙張居住憑證正本作為憑據，．．．」乙節，益證本件
    借款之債務人確為被上訴人之妻程鄭玲月，至被上訴人僅係本件借款之物上擔保
    人，從而，上訴人既未能證明被上訴人有與貸與人達成本件金錢借貸之合意，即
    難認被上訴人為本件借款之債務人。上訴人主張被上訴人與其妻程鄭玲月均為本
    件借款之債務人云云，顯不足採。
四、綜上所述，本件上訴人既未能證明被上訴人為本件借款之債務人，則上訴人起訴
    主張被上訴人應與其妻程鄭玲月共同給付上訴人五十萬元及自八十五年十月七日
    起至清償日止，按年息百分之二十計算之利息，及擴張應受判決事項之聲明請求
    被上訴人應再共同給付上訴人以五十萬元本金為計算自八十四年二月一日起至八
    十五年十月六日止，按年息百分之二十計算之利息，於法不合，均應予駁回。是
    則原審所為上訴人敗訴之判決，併駁回上訴人假執行之聲請，於法並無不合。上
    訴意旨指摘原判決不當，求予廢棄改判，為無理由，應予駁回其上訴及擴張之訴
    。
五、本件事證已臻明確，兩造其餘之攻擊防禦方法及陳述，經本院斟酌後，認為均不
    足以影響本判決之結果，自無一一詳予論駁之必要，併此敘明。
據上論結，本件上訴為無理由，依民事訴訟法第四百三十六條之一第三項、第四百四
十九條第一項、第七十八條，判決如主文。
中      華      民      國    八十九    年      十      月    二十七    日
                                            民事第二庭
                                            審判長法官  丁蓓蓓
                                                  法官  吳光釗
                                                  法官  王佳惠
右為正本係照原本作成
不得上訴。
中      華      民      國    八十九    年      十      月     三十     日
                                            法院書記官  劉芳菊


司法院資訊處製作；財團法人民間司法改革基金會備份。
